臺灣高等法院民事裁定
109年度抗字第487號
抗告人  蔡虔祿  
代理人  謝宜庭律師
上列抗告人因與相對人林繼蘇間請求損害賠償事件，對於中華民
國109年2月26日臺灣基隆地方法院109年度重訴字第14號所為裁
定提起抗告，本院裁定如下： 
    主  文
抗告駁回。
抗告費用由抗告人負擔。
    理  由
一、抗告意旨略以：依銀行法第29條及同法第29條之1之立法意
    旨，除保護金融秩序外，尚包括保護存款人權益，伊因誤信
    相對人之非法吸金行為而交付財物，致受有損害，屬於直接
    被害人，原裁定以伊非直接被害人為由，駁回伊附帶民事之
    起訴，容有違誤。另原法院107年度金重訴字第2號刑事判決
    雖就相對人涉犯詐欺取財犯行，而不另為無罪之諭知，但該
    刑事案件現上訴中，於本院刑事庭判決無罪確定前，伊仍為
    因犯罪而受損害之人，原裁定錯誤適用刑事訴訟法第503條
    第1項規定，認定起訴不合法，亦有違誤，爰依法提起抗告
    ，並聲明廢棄原裁定。
二、按因犯罪而受損害之人，於刑事訴訟程序得附帶提起民事訴
    訟，對於被告及依民法負賠償責任之人，請求回復其損害，
    刑事訴訟法第487條第1項定有明文。惟因犯罪而受損害之人
    ，於刑事訴訟程序固得附帶提起民事訴訟，對於被告請求回
    復其損害，但其請求回復之損害，以被訴犯罪事實所生之損
    害為限，否則縱令得依其他事由，提起民事訴訟，亦不得於
    刑事訴訟程序附帶為此請求（最高法院60年台上字第633號
    判例可參）。而此所謂因犯罪而受損害之人，係指因犯罪行
    為直接受損害之人而言，至其他因犯罪間接或附帶受損害之
    人，在民事上雖不失有請求賠償損害之權，但既非因犯罪而
    直接受其侵害，即不得認係因犯罪而受損害之人（最高法院
    99年度台抗字第869號裁定要旨參照）。又刑事庭移送民事
    庭之刑事附帶民事訴訟不合法者，受移送之民事庭應認原告
    之訴為不合法，以裁定駁回之。另銀行法第29條、第29條之
    1規定，係在維護國家有關經營銀行業務，應經許可之制度
    ，貫徹金融政策上禁止非法經營銀行業務，以直接維護國家
    正常之金融、經濟秩序，至於存款人權益之保障，尚屬衍生
    及間接之目的，其縱因此項犯罪而事後受損害，亦應不得附
    帶民事訴訟（最高法院103年度台抗字第200號裁定意旨參照
    ）。次按刑事法院依刑事訴訟法第504條第1項規定，將附帶
    民事訴訟以裁定移送於該法院民事庭者，以刑事部分宣告被
    告有罪之判決者為限。至刑事訴訟諭知無罪之判決，或實質
    上為無罪，僅因屬裁判上一罪，而不另為無罪之諭知者，倘
    刑事法院未經聲請，即將該附帶民事訴訟以裁定移送於民事
    庭時，其訴為不合法，受移送之民事庭應以裁定駁回之（最
    高法院93年台抗字第656號裁定、104年度台抗字第54號裁定
    意旨參照）。 
三、查，抗告人就相對人違反銀行法等案件，於原法院107年度
    金重訴字第2號案件審理期間附帶提起民事訴訟，主張相對
    人違反銀行法第125條第1項後段及刑法第339條第1項詐欺罪
    責，求為命相對人賠償新臺幣（下同）635萬元，及自起訴
    狀繕本送達之翌日起至清償日止，按週年利率5％計算利息之
    判決；並願供擔保請准宣告假執行，有刑事附帶民事起訴狀
    可稽（見附民卷第3至14頁）。雖原法院107年度金重訴字第
    2號刑事判決認定相對人違反銀行法第29條、第29條之1規定
    ，依同法第125條第1項後段規定，論處非法經營收受存款業
    務罪刑，另認定相對人並未構成刑法第339條第1項詐欺取財
    罪，並以係屬裁判上一罪，而不另為無罪之諭知，有原法院
    107年度金重訴字第2號刑事判決可查（見原法院第33至37頁
    ），惟按銀行法第29條、第29條之1規定係在維護國家有關
    經營銀行業務，應經許可之制度，貫徹金融政策上禁止非法
    經營銀行業務，以直接維護國家正常之金融、經濟秩序，至
    於存款人權益之保障，尚屬衍生及間接之目的，縱抗告人因
    相對人違反上開銀行法規定而受有635萬元之損害，仍難認
    係直接受損害之人，與相對人涉犯詐欺罪嫌尚未確定無關，
    抗告人所提附帶民事訴訟為不合法，原法院刑事庭雖以裁定
    移送原法院民事庭，受移送之民事庭認其訴為不合法，予以
    駁回，並無不當。　　
四、綜上所述，原裁定認抗告人所提附帶民事訴訟為不合法，駁
    回其訴及假執行之聲請，經核於法並無違誤。抗告論旨指摘
    原裁定不當，聲明廢棄，為無理由，應予駁回。  
五、據上論結，本件抗告為無理由，爰裁定如主文。
中　　華　　民　　國　　109 　年　　4 　　月　　21　　日
                  民事第四庭    
                      審判長法  官  傅中樂
                            法  官  周祖民
                            法  官  趙伯雄
正本係照原本作成。
本裁定除以適用法規顯有錯誤為理由外，不得再抗告。如提起再
抗告，應於收受送達後10日內委任律師為代理人向本院提出再抗
告狀。並繳納再抗告費新臺幣１千元。
中　　華　　民　　國　　109 　年　　4 　　月　　21　　日
　　　　　　　　　  　　　　書記官  陳韋杉